【裁判字號】    99,上更(二),73
【裁判日期】    990518
【裁判案由】    毒品危害防制條例
【裁判全文】
臺灣高等法院刑事判決              99年度上更(二)字第73號
上  訴  人
即  被  告  甲○○
選任辯護人  陳建昌律師
上列上訴人因違反毒品危害防制條例案件，不服臺灣桃園地方法
院97年度訴字第296號、第795號，中華民國97年10月8 日第一審
判決（起訴案號：臺灣桃園地方法院檢察署96年度偵字第 30083
號；追加起訴案號：臺灣桃園地方法院檢察署97年度蒞追字第 3
號），提起上訴，判決後，經最高法院第二次發回更審，本院判
決如下：
    主  文
原判決關於甲○○於96年11月27日上午8時許、同年12月1日中午
12時30分許販賣第一級毒品予乙○○部分，及同年12月5日下午6
時46分許販賣第二級毒品予丙○○部分，暨定執行刑部分均撤銷
。
甲○○所犯如附表編號1.2.3.所示之罪，各處如附表編號1.2.3.
所示之宣告刑。應執行有期徒刑貳拾年；扣案之BENQ牌行動電話
壹具（含門號0000000000號之SIM 卡壹枚）沒收；未扣案之販賣
第一級毒品、第二級毒品所得財物新臺幣陸仟元沒收，如全部或
一部不能沒收時，以其財產抵償之。
    事  實
一、甲○○明知海洛因及甲基安非他命係毒品危害防制條例第 2
    條第2項第1款、第2 款所定之第一級毒品及第二級毒品，不
    得非法持有及販賣，竟基於意圖營利販賣第一級毒品海洛因
    及第二級毒品甲基安非他命之犯意，而為下列犯行：
  (一)乙○○於民國（下同）96年11月27日上午7時18分、7時56分
    、8時1分許，先後以其所使用門號為0000000000號之行動電
    話，撥打甲○○門號0000000000號行動電話與之聯繫。雙方
    約定購買第一級毒品海洛因之價格及數量後，乙○○即於同
    日上午8時許，前往甲○○位於桃園縣楊梅鎮○○路207巷 1
    弄3號住處巷口與甲○○會合，由甲○○交付海洛因1包（重
    量約0.15公克）予乙○○，乙○○則當場交付新臺幣（下同
    ）3,000元予甲○○。
  (二)乙○○於96年12月1日上午11時7分、11時45分、12時1分、1
    2 時16分、12時29分許，先後以其所使用前開行動電話，撥
    打甲○○前上門號行動電話與之聯繫。乙○○先向甲○○表
    示欲購買第一級毒品海洛因，經甲○○告以其人在新竹縣湖
    口鄉之千木精品傢俱館（原判決誤載為大千傢俱行，應予更
    正）後，乙○○即於同日上午12時29分許抵達千大傢俱行門
    口，再撥打甲○○前揭門號表示欲購買2,000 元之海洛因，
    甲○○旋即委由不知情之不詳成年男子交付海洛因1 包（重
    量約0.2公克）予乙○○，同時向乙○○收取2,000元。
  (三)丙○○於同年12月5日下午6時28分，因其所使用之00000000
    00號行動電話未繳費遭停話，乃以公用電話撥打甲○○前揭
    門號與之聯繫。雙方約定購買第二級毒品甲基安非他命 0.2
    公克、價格1,000元後，丙○○即於同日下午6時46分許抵達
    甲○○位於桃園縣楊梅鎮○○路207巷1 弄3號住處門口，再
    撥打甲○○前揭門號，表示其已到達，甲○○隨即委由不知
    情之不詳成年男子交付甲基安非他命1包（重量約0.2公克）
    予丙○○，並向丙○○收取1,000元。
二、嗣於同年12月7日下午6時許，甲○○在其住處為警查獲，並
    扣得其所有供聯絡販毒事宜所用之BENQ牌行動電話1 具（含
    門號0000000000號之SIM卡1枚），及甲○○為供自己施用之
    第一級毒品海洛因5 包（驗餘合計淨重4.25公克）、第二級
    毒品甲基安非他命9 包（驗餘合計淨重6.5529公克）。
三、案經桃園縣政府警察局楊梅分局報請臺灣桃園地方法院檢察
    署檢察官偵查起訴及由臺灣桃園地方法院檢察署檢察官追加
    起訴。
    理  由
壹、程序方面
一、檢察官起訴稱：「於96年12月7日下午6時許，丙○○以同一
    方式撥打甲○○前揭行動電話號碼，電話中告知甲○○詢問
    『要買多少？』等語，丙○○即告知甲○○稱：『1 張』等
    語，達成以1,000 元價格販賣第二級毒品安非他命1 包（約
    0.2公克）之買賣合意後，於同日下午7時15分許，至甲○○
    楊梅處所欲拿取毒品安非他命時，為警查獲，並於同址扣得
    第一級毒品海洛因5 包（合計淨重4.25公克）、第二級毒品
    安非他命9 包（合計淨重6.6227公克，取樣0.0698公克，餘
    6.5529公克），始查悉上情」；原審於判決事實欄內敘明：
    「於同年月7 日下午3 時許，由桃園縣政府警察局楊梅分局
    員警與乙○○約定由乙○○出面與甲○○購買毒品，同日下
    午5 時47分許，先由乙○○以上揭其所持有之行動電話撥打
    上揭甲○○所持有之行動電話，約定購買第一級海洛因毒品
    3,000 元後，乙○○偕同員警前往上揭甲○○住處交易毒品
    ，而為警查獲（本犯罪事實未據檢察官起訴），並扣得第一
    級毒品海洛因5 包（合計淨重4.25公克）、第二級毒品甲基
    安非他命9 包（驗餘淨重6.5529公克）及聯絡販毒用之BENQ
    牌行動電話（含門號為0000000000號SIM卡）1支」，惟依上
    開起訴書犯罪事實欄已記載：警方於96年警方於96年12月 7
    日下午7時15分許，在上開被告住處，扣得海洛因5包、甲基
    安非他命9 包；證據並所犯法條欄並說明：扣案之海洛因、
    甲基安非他命，用以證明被告持有第一級、第二級毒品之事
    實。又被告持有海洛因、甲基安非他命之低度行為，各應為
    販賣海洛因、甲基安非他命之高度行為所吸收，不另論罪。
    扣案之海洛因、甲基安非他命，請依毒品危害防制條例第18
    條第1 項前段之規定，宣告沒收銷燬各等語。是被告持有扣
    案之海洛因、甲基安非他命之犯罪事實，業經起訴甚明。又
    法院係就起訴之犯罪事實為裁判，不得倒果為因，先行論斷
    起訴事實正確與否，再據以決定起訴範圍，亦即認定起訴範
    圍應以起訴書記載之本旨，而非以法院於事後審酌卷內訴訟
    資料所得結論，作為判斷基準。則原審不免憑據審理後所為
    認定反向推論起訴範圍，又未盡符合起訴意旨，其未就被告
    持有扣案之海洛因、甲基安非他命部分為有罪、無罪、不受
    理或免訴之諭知，亦未明未為諭知之理由，等同於未為判
    決，難謂無已受請求之事項未予判決之違法，惟原審因就上
    開已起訴部分，並未判決，而於判決理由欄內「乙、無罪部
    分」，即96年12月7日下午6時許，證人丙○○向被告購買第
    二級毒品甲基安非他命部分之犯行，原判決理由欄內已敘明
    被告此部分無罪（惟主文漏未諭知），檢察官亦未上訴，此
    部分應已確定，惟此確定部分之效力，並不及於上開已起訴
    未判決部分，此部分既未經判決即非上訴範圍，為維護被告
    之審級利益，本院亦不得予以審判。
二、按被告以外之人於審判外之言詞或書面陳述，除法律有規定
    者外，不得作為證據；被告以外之人於檢察事務官、司法警
    察官或司法警察調查中所為之陳述，與審判中不符時，其先
    前之陳述具有較可信之特別情況，且為證明犯罪事實存否所
    必要者，得為證據，刑事訴訟法第159條第1項、第159條之2
    分別定有明文。查公訴人以證人乙○○、丙○○於警詢之證
    詞為證據，惟被告辯護人於本院準備程序中均否認其證據能
    力，經查證人乙○○、丙○○於原審審理中之證詞，核與其
    於警詢中之陳述情節並無前後證述不符之情形存在，則證人
    乙○○、丙○○於警詢中所為之陳述已不具必要性，依上開
    規定，自不具證據能力。
三、刑事訴訟法第159條之1第2 項明定，被告以外之人（含被害
    人、證人等）於偵查中向檢察官所為陳述，除顯有不可信之
    情況外，得為證據；復按刑事訴訟法第159條之1第2 項，明
    定被告以外之人於偵查中向檢察官所為陳述，除顯有不可信
    之情況外，得為證據。所謂「不可信之情況」，由法院審酌
    被告以外之人於陳述時之外在環境及情況而為判斷。而被告
    以外之人於偵查時，是否與被告對質，與其陳述時之外在環
    境並無必然之關聯，自不得以偵查中未經被告詰問，逕認該
    陳述無證據能力。至該等陳述與事實是否相符，要屬證據證
    明力之問題，與證據能力之有無，不容混淆（最高法院94年
    度台上字第7132號判決要旨、95年度台上字第1585號判決要
    旨參照）；又證人於檢察官偵查中所為之陳述，審酌該陳述
    作成之客觀條件及環境，認其心理狀態健全，並無受到脅迫
    、利誘或詐欺，自非顯有不可信之情形，依刑事訴訟法第15
    9條之1第2 項之規定，亦得為證據（最高法院95年度台上字
    第934 號判決要旨參照）。經查，本件證人乙○○、丙○○
    分別於96年12月14日、97年1月22日、同年1月25日、同年 3
    月21日偵查中均經依法具結並分別證述向被告購買毒品之情
    節，且渠等亦均無受到脅迫、利誘或詐欺之情形，並無顯不
    可信之情況存在，且於原審已傳喚其等到庭接受交互詰問，
    保障被告之對質詰問權，自應認證人乙○○、丙○○2 人於
    檢察官偵訊時之證言均有證據能力。
四、被告以外之人於審判外之言詞或書面陳述，除法律有規定者
    外，不得作為證據。被告以外之人於偵查中向檢察官所為之
    陳述，除顯有不可信之情況者外，得為證據。公務員職務上
    製作之紀錄文書、證明文書，除顯有不可信之情況外，亦得
    為證據。又按被告以外之人於審判外之陳述，雖不符刑事訴
    訟法第159條之1至第159條之4之規定，而經當事人於審判程
    序同意作為證據，法院審酌該言詞陳述或書面陳述作成時之
    情況，認為適當者，亦得為證據；當事人、代理人或辯護人
    於法院調查證據時，知有刑事訴訟法第159條第1項不得為證
    據之情形，而未於言詞辯論終結前聲明異議者，視為有前項
    之同意，刑事訴訟法第159條之1、第159條之5第1項、第2項
    分別定有明文。經查，本院相關之供述（除證人乙○○、丙○○於警詢之陳述外）或非供述證據，並無顯不可信之情況
    ，檢察官、被告於準備程序中對本案之供述、非供述證據均
    表示無意見而同意作為證據（本院卷第36頁背面），本院審
    酌各該證據作成之狀況，亦認為適當，依前揭規定，本案相
    關之供述、非供述證據，均有證據能力。
貳、實體方面
一、訊據上訴人即被告否認有何販賣第一級毒品、第二級毒品之
    犯行，辯稱：其只有施用毒品，不曾販賣毒品給乙○○和丙○○，且其不曾使用本件扣案之門號為0000000000號之行動
    電話，乙○○、丙○○皆為警方線民，故意誣陷伊販毒云云
    ，被告選任辯護人則以：案發當天在場黃警員，丙○○打電
    話給被告是由黃警員在被告家接到電話，問丙○○何事。而
    丙○○證述有在電話中講到買毒品交易情形，但警員作證說
    在電話中丙○○沒有說交易事情，可見丙○○所述不實。證
    人丙○○對毒品交易數量等情，在偵查中說不知道重量，在
    法院陳述重量為0.1 公克，證人陳述前後不一。證人乙○○
    證述向被告購買海洛因部分，經鈞院函查竹北分局，並無大
    千家具行。依證人乙○○陳述在電話中有聽到擲骰子賭博的
    聲音，但依通聯紀錄的情形，0938號行動電話是處於移動狀
    態，可證證人所述不實云云置辯。
二、經查：
  (一)如附表編號1.2.所示販賣第一級毒品海洛因予乙○○部分：
    1.此部分犯罪事實，業據證人乙○○於偵查及原審證述：其
      均以平日所使用之門號為0000000000號行動電話撥打被告
      所使用之門號0000000000號電話，向被告購買毒品，先於
      96年11月27日購買3,000元重量0.15 公克之海洛因，方式
      係其在電話中先跟被告說好價錢、數量，嗣後再於被告位
      於桃園縣楊梅鎮○○路207巷1弄3 號住處巷口見面付款並
      拿取海洛因（臺灣桃園地方法院檢察署96年度偵字第3008
      3號卷第118頁；原審卷第90頁）；又於同年12月1 日向被
      告購買2,000元重量0.2公克之海洛因，此次係與被告相約
      在新竹縣湖口鄉的千大傢俱行（應係千木精品傢俱館）交
      易，電話中聽到擲骰子的聲音，被告當時就在千大傢俱行
      內，可能是在裡面賭博沒有出來，伊抵達後，即打電話給
      被告表示要購買2,000元之海洛因，電話聯絡後約2、3 分
      鐘，就有1位30多歲伊所不認識之人將0.2公克之海洛因交
      給伊，伊將2,000元交給這個人等語明確（原審卷第154頁
      、第155頁、第156頁）；又證人乙○○分別於96年11月27
      日上午7時18分、7時56分、8時1分許，以0000000000號行
      動電話，撥打被告門號0000000000號電話聯繫，當時被告
      門號之通話基地台站台位址，位於桃園縣楊梅鎮○○路；
      乙○○又分別於96年12月1日上午11時7分、11時45分、中
      午12時1 分、12時16分、12時29分許，以前揭行動電話，
      撥打被告前揭門號聯繫，當時被告門號通話之基地台站台
      位址，位於新竹縣湖口鄉，亦有被告所使用前揭門號之行
      動電話雙向通聯紀錄（見該通聯紀錄第83頁、第92頁、第
      93頁，外放卷）及中華電信股份有限公司客戶服務處99年
      3月17日信客一(一)警密（99）第108號函在卷（本院卷第46
      頁至第50頁）可資參照，互核證人乙○○所述撥打行動電
      話與被告聯繫，以及嗣後購買海洛因之時間、地點，均有
      上開雙向通聯紀錄所顯示二人通話之時間及被告所在地所
      屬基地台之位置作為補強，是證人乙○○上開證述應足採
      信；另新竹縣政府警察局竹北分局轄區內並無大千或千大
      傢俱行，祇有名為「千木精品傢俱館」，此亦有該分局99
      年3 月18日竹縣北警偵字自0990006523號函附卷（本院卷
      第52頁）足稽，從而證人乙○○所指大千傢俱行，應係千
      木精品傢俱館，至堪認定。此外，復有證人乙○○指認被
      告之照片1幀（前揭第30083號偵查卷第32頁）附卷及扣案
      毒品海洛因足以佐證，是被告此部分販賣第一級毒品予乙○○之事實，亦堪以認定。
    2.證人乙○○雖於偵查及原審所述向被告購買海洛因之日期
      略有出入，然乙○○業於原審說明其於偵查中所述向被告
      購買海洛因之日期有所誤記，並經原審提示上開雙向通聯
      紀錄後予以更正（原審卷第92頁、第95頁、第154頁、第1
      57頁），則關於證人乙○○所述向被告購買海洛因之時間
      ，自應以其於原審更正後之陳述較為可採，尚難僅以其前
      後所供向被告購買海洛因之日期略有出入，即認其證言全
      部均不足採信。又乙○○於96年11月27日向被告以 3,000
      元購得0.15公克之海洛因，於同年12月1日向被告以2,000
      元購得0.2 公克之海洛因，價格與重量並不成正比，然販
      賣海洛因本即無公定價格，而每次買賣之價量，可能隨時
      依雙方關係深淺、資力、對行情之認知、來源是否充裕，
      乃至海洛因本身之純度等因素而異，非可一概而論，是尚
      難僅以乙○○嗣以較少之金額卻能購得較多數量之海洛因
      為由，據以彈劾其證言之憑信性。至於其曾證稱：自96年
      9月開始幾乎每日向被告購買海洛因，每日都購買2千元等
      語；或稱：兩日找被告一次等語；或稱：共購買2 次，買
      了2千元或3千元等語（前揭第30083 號偵查卷第21頁、第
      22頁、第69頁、第118 頁、原審卷第92頁），雖有前後不
      一之情形，惟衡諸施用毒品之人，若多次購買毒品，本難
      期其極精確陳述各次購毒詳情，故其或有一段時間每二日
      購買一次，或另有一段時間每日購買，初看似有不符，其
      實並無矛盾，而證人乙○○於原審否認有每日向被告購毒
      之情云云（原審卷第91頁），亦未必為真，參以本件僅就
      有通聯紀錄，與其證述相符之96年11月27日、同年12月1
      日共兩次，認定被告販賣海洛因犯行，故無論證人乙○○
      係兩日購買一次，或每日購買，並不影響本件所認定兩次
      毒品交易之真實性，而金額亦以證人乙○○於原審之證述
      為準，證述雖稍有出入，受限於人類記憶之有限性，應認
      尚不影響其可信性，故以最低之明確金額認定之，即認定
      證人乙○○於96年12月1 日中午12時30分向被告購買第一
      級毒品海洛因。被告徒以證人乙○○所述向被告購買海洛
      因之時間前後不符，雙向通聯紀錄不能證明聯絡之內容，
      且2 次購買海洛因之價量竟成反比，有悖常理，以及證人
      乙○○於原審屢屢順應詢問者之意而改變之前之證言，顯
      係故意入被告於罪云云，提起上訴，指摘原判決採信乙○○之證言，係屬不當，尚難憑取。又乙○○業於98年7 月
      27日死亡，有本院戶役政查詢資料可憑（本院更(一)審卷第
      74頁），本院無從再為傳喚調查。
  (二)附表編號3.所示販賣毒品甲基安非他命予丙○○部分：
    1.此部分犯罪事實，業據證人丙○○於偵查及原審證述：「
      其是以公共電話撥打被告所使用之門號0000000000號向被
      告表示要購買1,000 元安非他命，伊依照被告授意，到被
      告家門口，再撥打被告前揭門號表示已到達，就有人出來
      拿安非他命給伊，伊同時將錢交給該人；96年12月5 日晚
      上6 時許，伊打電話向被告表示要買安非他命，當晚6、7
      時左右，伊一樣到被告位於桃園縣楊梅鎮○○路住處門口
      交易，買1,000元安非他命1 小包，重量約0.2公克」等語
      （前揭第30083號偵查卷第100頁；原審卷第159頁、第160
      頁、第163 頁）明確；又證人丙○○於本院證以：「我於
      96年12月上旬有向被告購買第二級毒品詳細時間不記得，
      我是打公共電話給被告0938的電話，因那時行動電話被停
      掉，不能外撥，我的行動電話沒繳費被停話，才打公共電
      話……」（本院卷第85頁正、背面），足見證人丙○○確
      係以公共電話聯絡被告購買第二級毒品甲基安非他命。此
      外，復有證人丙○○指認被告之指認照片1幀（前揭第300
      83號偵查卷第34頁）附卷及扣案毒品甲基安非他命可資佐
      證。被告販賣第二級毒品予丙○○之事實，堪以認定。
    2.被告於本院更(一)審雖具狀辯稱：丙○○購買毒品並非向被
      告取貨，販賣毒品屬重大犯罪，刑度甚重，實無人願意幫
      販毒之人交付毒品給吸毒之人，而實際交付毒品予丙○○
      者既非被告，顯見被告並無販賣甲基安非他命予丙○○，
      況被告經員警所扣得甲基安非他命之外包裝並無證人丙○○購買重量0. 2公克之包裝式樣云云，然查本件並無證據
      顯示實際交付毒品予丙○○之人，對於所交付者係甲基安
      非他命，以及對被告販賣毒品之犯行係屬知情，遑論其是
      否有代為交付毒品之意願，況販毒者未必親自出面與買方
      交易，其委由他人代為交貨收款者，亦屢見不鮮；再者，
      本院認被告於96年12月7 日經員警自被告上開住處扣得之
      第二級毒品甲基安非他命9 包（驗餘合計淨重6.5529公克
      ），與被告於96年12月5 日販賣第二級毒品予丙○○之犯
      行並無關聯，且毒品買家本即各自有不同之重量需求，賣
      家依買家之需求而以不同形式之包裝袋包裝毒品，亦難謂
      有何悖離常情之處，是被告徒以實際交貨予丙○○者另有
      其人，且於被告住處扣得甲基安非他命之外包裝與丙○○
      購買重量0.2 公克之包裝式樣不符等情，主張其並無販賣
      第二級毒品予丙○○之犯行云云，實難憑取。
  (三)至被告另辯稱0000000000號行動電話非其所使用云云；經查
    ，此門號申請之類型為易付卡，申請人為姚錦東，固有該門
    號之雙向通聯紀錄可參，然本件扣案門號為0000000000號之
    BENQ牌行動電話1 具係被告所有及使用，此業據被告親自捺
    指印於楊梅分局偵查隊扣押物品目錄表，有該扣押物品目錄
    表附卷足憑（同上卷第41頁）足憑，再者，證人乙○○、丙○○均證稱係撥打被告所使用之上開門號與被告聯繫毒品交
    易事宜，業如前述，而該行動電話係於被告住處之桌上扣得
    ，亦據證人即案發當時前往被告住處搜索之員警黃俊憲於原
    審供證明確（原審卷第123 頁），復衡諸證人黃俊憲於原審
    結證：當時有1 支BENQ牌行動電話放在吸食器旁邊，其等問
    被告門號開頭是否0938，被告說是，因為之前乙○○指認被
    告販賣毒品時，即已表示與被告聯絡的門號就是0938開頭，
    故其等才會當場問被告，而其等在搜索期間，丙○○亦是撥
    打該門號與被告聯繫，其遂請丙○○前來被告住處現場等情
    （原審卷第123頁、第124頁），堪認本件扣案之門號000000
    0000號之BENQ牌行動電話，確係被告所有、使用無訛。辯護
    人復為被告辯以：警詢錄音帶經原審勘驗結果，顯示被告於
    警詢時並未承認門號0000000000號之BENQ牌行動電話為其所
    有，警詢筆錄竟記載是被告所有，顯見警詢筆錄記載不實云
    云；惟本院並未以被告之警詢筆錄，作為認定上開行動電話
    係被告所有之依據，併予敘明。
三、按販賣毒品係違法行為，非可公然為之，且有其獨特之販售
    通路及管道，復無公定價格，容易增減分裝之份量，而每次
    買賣之價量，可能隨時依雙方關係深淺、資力、需求量及對
    行情之認知、毒品純度、來源是否充裕、查緝鬆嚴、購買者
    被查獲時供述購買對象之可能風險評估等，而異其標準，非
    可一概而論。關於被告販賣第一級毒品、第二級毒品之犯行
    ，固無從逕憑卷證資料而推認其所得獲致之具體利潤金額為
    何，然查，近年來政府為杜絕毒品之氾濫，對於查緝施用及
    販賣毒品之工作，無不嚴加執行，販賣毒品罪又係重罪，設
    若無利可圖，衡情一般持有毒品之人當無輕易將所持有之毒
    品轉售他人而甘冒於再次向他人購買時，被查獲移送法辦並
    受長期自由刑或生命刑剝奪危險之理，且不論係以何包裝之
    毒品，均可任意分裝或增減其份量，而每次買賣之價量，亦
    隨前開因素而為機動地調整，因之販賣之利得，除經坦承犯
    行，或帳冊價量均臻明確外，委難察得實情，職是之故，縱
    未確切查得販賣所得賺取之實際差價，但除別有事證，足認
    係按同一價格轉讓，確未牟利外，尚難執此即認非法販賣之
    事證有所不足，致知過坦承者難辭重典，飾詞否認者反得逞
    僥倖，而失情理之平。準此，被告分別將海洛因、安非他命
    出售予乙○○、丙○○，當有營利之意圖，殆無疑義。是本
    件事證明確，被告上開犯行洵堪認定。
四、毒品危害防制條例第4條於98年5月20日修正，參98年6月8日
    法務部法檢字第0980802279號函依同條例第36條規定，修正
    條文自公布後6 個月施行，即自98年11月20日起施行。修正
    後該條例第4條第1項製造、運輸、販賣第一級毒品者，處死
    刑或無期徒刑；處無期徒刑者，得併科新臺幣2 千萬元以下
    罰金。第2 項製造、運輸、販賣第二級毒品者，處無期徒刑
    或七年以上有期徒刑，得併科新臺幣一千萬元以下罰金。較
    修正前法定刑為重，經比較新、舊法，以修正前之規定較有
    利於被告，應依刑法第2條第1項之規定，適用修正前之規定
    。按海洛因及甲基安非他命分屬毒品危害防制條例第2 條第
    2項第1、2 款所定之第一、二級毒品，不得非法持有、販賣
    ，是核被告就附表編號1.2.部分，係犯修正前毒品危害防制
    條例第4條第1項之販賣第一級毒品罪，就附表編號3.部分，
    則係犯同條例第4條第2項之販賣第二級毒品罪。被告在販賣
    前持有海洛因及甲基安非他命之低度行為，分別為其販賣之
    高度行為所吸收，不另論罪。被告就附表編號2.所示販賣第
    一級毒品之犯行，及就附表編號3.所示販賣第二級毒品之犯
    行，係委由不知情之姓名年籍不詳之成年男子交貨、收款，
    為間接正犯。被告上開各次販賣第一級毒品、第二級毒品之
    犯行，犯意各別，行為互殊，應予分論併罰。末按修正前毒
    品危害防制條例第4條第1項規定：「販賣第一級毒品者，處
    死刑或無期徒刑；處無期徒刑者，得併科新臺幣1 千萬元以
    下罰金」，然同為販賣第一級毒品之人，其原因動機不一，
    犯罪情節未必盡同，或有大盤毒梟者，亦有中、小盤之分，
    甚或僅止於吸毒者友儕間為求互通有無之有償轉讓者亦有之
    ，其販賣行為所造成危害社會之程度自屬有異，法律科處此
    類犯罪，所設之法定最低本刑卻同為「無期徒刑，得併科新
    臺幣1 千萬元以下罰金」，不可謂不重。於此情形，自非不
    可依客觀之犯行與主觀之惡性二者加以考量其情狀，是否有
    可憫恕之處，適用刑法第59條之規定酌量減輕其刑，期使個
    案裁判之量刑，能斟酌至當，符合比例原則。查本件被告雖
    曾犯有賭博、違反麻醉藥品管理條例、違反毒品危害防制條
    例等案件，均經法院判處罪刑確定，此有本院被告前案紀錄
    表可稽，然此等犯罪大多為自己施用藥物、毒品，尚無重大
    犯罪紀錄，且本件被告販賣第一級毒品之犯行僅有2 次，數
    量輕微，所得共計僅有5,000 元，其犯行次數、所得均非重
    大，其犯罪情節當非與大盤毒梟者可資等同併論，倘依修正
    前毒品危害防制條例第4條第1項之規定，就被告所犯販賣第
    一級毒品海洛因之犯行，論處法定最低本刑無期徒刑，實嫌
    過重，其犯罪之情狀顯可憫恕，爰就被告上開2 次販賣第一
    級毒品之犯行，各依刑法第59條、第65條第2 項之規定，酌
    量減輕其刑。
五、原審就被告上開2次販賣第一級毒品及1次販賣第二級毒品部
    分論罪科刑，固非無見。惟查：(一)本件員警於96年12月7 日
    自被告上開住處扣得之毒品，分別經法務部調查局及憲兵司
    令部刑事鑑識中心鑑定結果，其中5 包含有第一級毒品海洛
    因（驗餘合計淨重4.25公克）、其餘9 包第二級毒品甲基安
    非他命（驗餘合計淨重6.5529公克）成份，此分別有法務部
    調查局濫用藥物實驗室97年2月18日調科壹字第09723008660
    號鑑定書（前揭第30083號偵查卷第112頁）、憲兵司令部刑
    事鑑識中心97年1 月23日憲直刑鑑字第0970000120號鑑定書
    （同上卷第115 頁）在卷足按，然扣案之第一級毒品海洛因
    ，亦無從認為與本案之犯行相關，已如前述。又扣案之第二
    級毒品甲基安非他命，被告當日並無販售予證人丙○○之意
    （被告被訴此部分事實業經原審判決無罪確定，詳如前述）
    ，是扣案之第一級毒品海洛因5 包及第二級毒品甲基安非他
    命9 包，與被告本件所犯如附表所示之販賣第一級毒品、第
    二級毒品之犯行並無關聯。上開扣案之第一級毒品海洛應俟
    檢察官就被告於96年12月7 日販賣第一級毒品予乙○○部分
    之犯行雖已起訴，原審並未判決，自應由原法院另案處理，
    或與扣案之第二級毒品甲基安非他命，同由檢察官以違禁物
    聲請法院單獨宣告沒收銷燬，乃原判決將扣案之第一級毒品
    海洛因與第二級毒品甲基安非他命，於本案依毒品危害防制
    條例第18條第1 項前段併予諭知沒收銷燬，自有未合。(二)原
    判決於事實、理由欄均認定被告於96年11月27日係以 3,000
    元之價格販賣海洛因1 包（重量約0.15公克）予乙○○，然
    於主文欄就此部分販賣毒品所得財物，卻諭知沒收2,000 元
    ；且於事實、理由欄認定被告販賣海洛因、甲基安非他命所
    得財物共計8,000 元，然於主文欄定執行刑就沒收販賣毒品
    所得財物部分卻諭知沒收7,000 元，亦有未合。(三)本件扣案
    之BENQ牌行動電話1具（含門號000 0000000號之SIM卡1枚）
    ，係被告所有供聯絡販毒事宜所用之物，應依毒品危害防制
    條例第19條第1 項之規定宣告沒收，原判決依刑法第38條第
    1項第2款之規定宣告沒收，亦有違誤。(四)原判決未依刑法第
    59條之規定，就被告販賣第一級毒品犯行部分酌量減輕其刑
    ，亦有未洽。(五)毒品危害防制條例第4條第2項販賣第二級毒
    品罪之法定最輕本刑為有期徒刑7 年，原判決就被告上開販
    賣第二級毒品之犯行，於無任何減輕其刑事由之情況下，竟
    量處有期徒刑5年2月，亦有未合。綜上，被告上訴否認上開
    販賣第一級毒品、第二級毒品之犯行，雖無理由；惟原判決
    就被告上開販賣第一級毒品、第二級毒品部分既有可議，自
    無可維持，應由本院將原判決關於被告於96年11月27日上午
    8時許、同年12月1日中午12時30分許販賣第一級毒品予乙○○部分，及於同年12月5日下午6時46分許販賣第二級毒品予
    丙○○部分，暨定執行刑部分均撤銷改判。爰審酌海洛因及
    甲基安非他命具有高度成癮性，戒解不易，嚴重危害國人身
    心健康，為國法懸為厲禁，被告誘於利益，恣意販售海洛因
    及甲基安非他命，危害他人身體健康及社會風氣，被告之生
    活狀況、品行、智識程度、販賣之次數、所得利益暨所生之
    危害，及犯罪後否認犯行等一切情狀，就被告上開販賣第一
    級毒品、第二級毒品之犯行，分別量處如附表編號1.2.3.所
    示之刑，並定其應執行刑為有期徒刑20年，以資懲儆。再按
    依毒品危害防制條例第19條第1項：「犯同條例第4條至第9
    條、第12條、第13條或第14條第1項第2項之罪者，其供犯罪
    所用或因犯罪所得之財物均沒收之，如全部或一部不能沒收
    時，追徵其價額或以其財產抵償之」，係採義務沒收主義，
    故販賣毒品所得之金錢，如能認定確係販賣毒品所得之款項
    ，均應宣告沒收，不以當場搜獲扣押者為限（最高法院93年
    度台上字第2670號判決意旨參照），是販賣毒品所用之物或
    所得之金錢，無論已否扣案，均應依法沒收。本件被告販賣
    海洛因及甲基安非他命之所得款項共計6,000 元，為被告販
    賣毒品所得之財物，雖未扣案，仍應依毒品危害防制條例第
    19條第1 項之規定宣告沒收，如全部或一部不能沒收時，以
    其財產抵償之。茲查行動電話服務須以晶片卡（即SIM 卡）
    為使用介面，因此電信公司於出租行動電話門號予消費者使
    用時，即同時附帶提供晶片卡給消費者作為門號使用之介面
    ，故電信公司接受消費者申辦門號並將該門號開通上線時，
    該晶片卡之所有權即移轉於消費者，行動電話本身及其中之
    SIM 卡，均係該犯人所有供犯罪所用之物，應一併宣告沒收
    （參照最高法院97年度台上字第2230號判決意旨）。本件扣
    案之BENQ牌行動電話1 具（含門號為0000000000號之SIM卡1
    枚），係供被告本件販賣第一級及第二級毒品犯罪時聯絡使
    用之物，且屬被告所有，應依毒品危害防制條例第19條第 1
    項之規定宣告沒收。
六、至公訴意旨另請求考量被告犯罪情節，認藉刑罰之執行實已
    不足矯治，請依刑法第90條第1 項諭知於刑之執行前令入勞
    動場所強制工作，以資矯治云云。惟按保安處分係針對受處
    分人將來之危險性所為之處置，以達教化、治療之目的，為
    刑罰之補充制度，保安處分中之強制工作，旨在對嚴重職業
    性犯罪及欠缺正確工作觀念或無正常工作因而犯罪者，強制
    其從事勞動，學習一技之長及正確之謀生觀念，使其日後重
    返社會，能適應社會生活。然保安處分之措施亦含社會隔離
    、拘束身體自由之性質，其限制人民之權利，實與刑罰同，
    自應受比例原則之規範，使保安處分之宣告，與行為人所為
    行為之嚴重性、行為人所表現之危險性，及對行為人未來行
    為之期待性相當，最高法院91年度台上字第4625號判決意旨
    足資參照。經查，被告未有受徒刑之執行完畢或一部之執行
    而赦免後，5 年內故意再犯有期徒刑以上之罪之情，有本院
    被告前案紀錄表1 份在卷足憑，而被告就本案件尚未執行，
    尚無從認定其是否有經刑罰處遇而未能收其效之情形。故本
    院認宣告如主文所示之刑，已足與被告犯行之處罰相當，足
    收儆懲之效，而無另宣告強制工作以預防矯治其社會危險性
    之必要，爰不另為強制工作之諭知，併此敘明。
據上論斷，應依刑事訴訟法第369條第1項前段、第364條、第299
條第1項前段，修正前毒品危害防制條例第4條第1項、第2項、毒
品危害防制條例第19條第1項，刑法第11條、第59條、第65條第2
項、第51條第5款、第9款、第10款，判決如主文。
本案經檢察官鄭龍照到庭執行職務。
中    華    民    國    99    年     5    月    18    日
                  刑事第三庭  審判長法  官  陳博志
                                    法  官  劉興浪
                                    法  官  許文章
以上正本證明與原本無異。
如不服本判決，應於收受送達後10日內向本院提出上訴書狀，其
未敘述上訴之理由者並得於提起上訴後10日內向本院補提理由書
（均須按他造當事人之人數附繕本）「切勿逕送上級法院」。
                                    書記官  蔡慧娟
中    華    民    國    99    年    5     月    18    日
附錄：本案論罪科刑法條全文
修正前毒品危害防制條例第4條
製造、運輸、販賣第一級毒品者，處死刑或無期徒刑；處無期徒
刑者，得併科新臺幣 1 千萬元以下罰金。
製造、運輸、販賣第二級毒品者，處無期徒刑或 7 年以上有期徒
刑，得併科新臺幣 7 百萬元以下罰金。
附表：
┌──┬──────┬─────┬─────┬────────────────────┐
│編號│販賣時地、對│所犯之罪名│諭知之主刑│               諭知之從刑               │
│    │象及毒品種類│          │          │                                        │
├──┼──────┼─────┼─────┼────────────────────┤
│ 1. │於96年11月27│販賣第一級│處有期徒刑│扣案之BENQ牌行動電話壹具（含門號00000000│
│    │日上午8時許 │毒品。    │拾伍年陸月│76號之SIM卡壹枚）沒收；未扣案之販賣第一 │
│    │在甲○○位於│          │。        │級毒品所得財物新臺幣參仟元沒收，如全部或│
│    │桃園縣楊梅鎮│          │          │一部不能沒收時，以其財產抵償之。        │
│    │秀才路207巷1│          │          │                                        │
│    │弄3號住處巷 │          │          │                                        │
│    │口，販賣海洛│          │          │                                        │
│    │因1包（重量 │          │          │                                        │
│    │約0.15公克）│          │          │                                        │
│    │予乙○○，價│          │          │                                        │
│    │格為3,000元 │          │          │                                        │
│    │。          │          │          │                                        │
├──┼──────┼─────┼─────┼────────────────────┤
│ 2. │於96年12月1 │販賣第一級│處有期徒刑│扣案之BENQ牌行動電話壹具（含門號00000000│
│    │日中午12時30│毒品。    │拾伍年陸月│76號之SIM卡壹枚）沒收；未扣案之販賣第一 │
│    │餘分許在新竹│          │。        │級毒品所得財物新臺幣貳仟元沒收，如全部或│
│    │縣湖口鄉千大│          │          │一部不能沒收時，以其財產抵償之。        │
│    │傢俱行，委由│          │          │                                        │
│    │1名不知情之 │          │          │                                        │
│    │姓名不詳之成│          │          │                                        │
│    │年男子交付海│          │          │                                        │
│    │洛因1包（重 │          │          │                                        │
│    │量約0.2公克 │          │          │                                        │
│    │）予乙○○，│          │          │                                        │
│    │並向乙○○收│          │          │                                        │
│    │取2,000元。 │          │          │                                        │
├──┼──────┼─────┼─────┼────────────────────┤
│ 3. │於96年12月5 │販賣第二級│處有期徒刑│扣案之BENQ牌行動電話壹具（含門號00000000│
│    │日下午6時40 │毒品。    │柒年貳月。│76號之SIM卡壹枚）沒收；未扣案之販賣第二 │
│    │餘分許在張吉│          │          │級毒品所得財物新臺幣壹仟元沒收，如全部或│
│    │和位於桃園縣│          │          │一部不能沒收時，以其財產抵償之。        │
│    │楊梅鎮○○路│          │          │                                        │
│    │207巷1弄3號 │          │          │                                        │
│    │住處門口，委│          │          │                                        │
│    │由1名不知情 │          │          │                                        │
│    │之姓名不詳之│          │          │                                        │
│    │成年男子交付│          │          │                                        │
│    │甲基安非他命│          │          │                                        │
│    │1包（重量約 │          │          │                                        │
│    │0.2公克）予 │          │          │                                        │
│    │丙○○，並向│          │          │                                        │
│    │丙○○收取1,│          │          │                                        │
│    │000元。     │          │          │                                        │
└──┴──────┴─────┴─────┴────────────────────┘

司法院資訊處製作；財團法人民間司法改革基金會備份。
